【裁判字號】    95,交簡上,246
【裁判日期】    951207
【裁判案由】    業務過失傷害
【裁判全文】
臺灣高雄地方法院刑事判決           95年度交簡上字第246號
上  訴  人
即  被  告  丁○○
選任辯護人  林振福律師
上列上訴人因被告業務過失傷害案件，不服本院交通法庭中華民
國95年8 月11日95年度交簡字第2036號第一審判決（聲請簡易判
決處刑案號：95年度偵字第14765 號），提起上訴，本院合議庭
判決如下：
    主  文
上訴駁回。
    事  實
一、丁○○為優冠陸運公司所僱用之司機，以駕駛油罐車為業，
    為從事駕駛業務之人，其於民國94年11月6 日15時8 分許，
    駕駛車牌號碼ZN—770 號油罐車，沿高雄市三民區○○○路
    ，由東往西方向行駛，行經該路段與陽明路口時，本應注意
    汽機車行駛時，駕駛人應注意車前狀況及兩車併行之間隔，
    並隨時採取必要之安全措施，且超車時應與前車左側保持半
    公尺以上之間隔，而依當時情形，天候及路況均良好，亦無
    障礙物阻擋其視線，並無不能注意之情事，適有同向由甲○○（原名為李定蓉）騎乘車號YWM-228 號輕型機車搭載乙○○行駛於丁○○右前方之車道上，丁○○竟疏未注意與甲○○所騎乘之機車保持適當之安全間隔，貿然超越甲○○所騎
    乘機車，其所駕駛之油罐車車身勾碰甲○○所騎乘機車左側
    把手，致甲○○所騎乘之機車車身不穩而撞及范潘秀英所騎
    乘之車號YFY ─711 號重型機車，甲○○、乙○○及范潘秀
    英（傷害部分未據告訴）均人車倒地，甲○○因而受有左足
    挫傷之傷害，乙○○則受有左足第五指骨脫臼、左足第四腳
    掌骨折等傷害。
二、案經甲○○、乙○○訴由臺灣高雄地方法院檢察署檢察官聲
    請簡易判決處刑。
    理  由
一、證人即告訴人甲○○、范潘秀英於警詢、偵查中之證述，及
    卷附長庚紀念醫院高雄分院、國防大學國防醫學院三軍總醫
    院附設民眾診療服務處診斷證明書，雖均屬傳聞證據，惟均
    經公訴人、被告、辯護人同意作為證據使用；本院審酌卷內
    並無事證顯示各該陳述之作成時、地與週遭環境，有何致令
    陳述內容虛偽、偏頗之狀況後，也認為適當，依刑事訴訟法
    第159 條之5 第1 項之規定，為傳聞法則之例外，應有證據
    能力，合先敘明。
二、訊據被告丁○○固坦承於上開時、地駕駛油罐車與乙○○、
    甲○○、范潘秀英所騎乘之機車肇事之事實，惟矢口否認有
    何過失傷害之犯行，辯稱：其當時通過九如一路與陽明路口
    後，因聽到後方有碰撞之聲響，遂基於駕駛之本能停車，其
    係筆直行走於自己之車道上，並未超車，是其未有何過失云
    云。經查：
（一）被告於上開時、地駕駛油罐車肇事之事實，業據其於審理
      時坦承不諱，核與告訴人即證人乙○○、甲○○、證人范
      潘秀英之證述相符，並有道路交通事故現場圖、道路交通
      事故調查報告表（一）、（二），現場處理員警陳勇成職
      務報告書以及現場照片13張等附卷可稽。而告訴人甲○○
      、乙○○確因本件車禍而受傷乙節，亦據證人即告訴人甲○○、乙○○指述明確，並有長庚紀念醫院高雄分院、國
      防大學國防醫學院三軍總醫院附設民眾診療服務處之診斷
      證明書各1 份在卷可按，是此部分之事實，堪可認定。
（二）被告固辯稱：肇事當時其在自己之車道上行駛並未超車，
      是其無過失云云。惟按汽車超車時，應於前行車減速靠邊
      或以手勢或亮右方向燈表示允讓後，後行車始得超越，超
      越時應顯示左方向燈並於前車左側保持半公尺以上之間隔
      超過，行至安全距離後，再顯示右方向燈駛入原行路線。
      道路交通安全規則第101 條第5 款定有明文。被告既領有
      職業大貨車之駕駛執照，對此規定自應知之甚詳。本件被
      告在九如一路與陽明路口行經甲○○所騎乘並搭載乙○○
      之機車並欲超車時，因未與該機車保持半公尺以上之距離
      ，使其駕駛之油罐車欄杆勾碰甲○○、乙○○之機車左側
      手把，致甲○○、乙○○所騎乘之機車車身不穩而撞及范
      潘秀英所騎乘之機車，因而人車倒地受傷之事實，業據證
      人乙○○於審理時、證人甲○○、范潘秀英於警詢、偵查
      時均證述明確，證人乙○○並證稱：當時其與甲○○之機
      車行駛於慢車道上，這時因被告之車子通過路口時有向慢
      車道之方向切入，致其2 人之機車左側把手遭被告之油罐
      車鐵欄杆勾住而拖行一段距離後，其2 人之機車始因失控
      而撞及范潘秀英所騎乘之機車等語（參本院卷95年11月23
      日審理筆錄）。證人甲○○則證稱：被告之油罐車自其左
      後方通過時，突然向右偏移，其機車左側把手因遭該油罐
      車之鐵欄杆勾住拖行，因而失控撞及范潘秀英之機車等語
      （參95他字1398卷第34、58頁）。證人范潘秀英復證稱：
      車禍發生情形其並不清楚，只知道係甲○○、乙○○之機
      車自左後方撞擊其機車，致兩車雙雙倒地等語（參95他字
      1398卷第41、59頁）。另參諸道路事故現場圖及現場照片
      所示（參95他字1398卷第49頁，95偵字第14765 號卷第15
      ～21頁），肇事路段即九如一路東往西方向係單向三線道
      之道路，並繪有用以指示分隔快慢車道或指示路面範圍之
      白色單一實線，而快車道之外側車道上並無噴繪有「禁行
      機車」標字。又告訴人機車倒地後刮地痕呈東南往西北之
      走向，起點位置係位在劃分外側車道與機車道之白實線右
      方，終點則位在機車道內，是由告訴人機車倒地後之刮地
      起點位於機車道可知，顯示告訴人於肇事當時並無行駛於
      外側快車道，是證人甲○○、乙○○證稱：被告之車子通
      過路口時有向慢車道之方向切入，致其2 人之機車左側把
      手遭被告之油罐車鐵欄杆勾住而拖行等情，應屬可信。從
      而，本件被告所駕駛之油灌車於超車時，並未保持半公尺
      以上之間隔，且當時情況為天候晴，日間照明光線，路面
      狀況係乾燥、無缺陷、無障礙物且視距良好，並無不能注
      意之情形，竟於超車時疏未注意及此，致其所駕駛油罐車
      之鐵欄杆與告訴人甲○○、乙○○騎乘機車左側車身發生
      擦撞，造成告訴人因該接觸之前推力量作用影響，無法平
      穩操控機車而失控撞及范潘秀英之機車而雙雙倒地受傷，
      其自有過失甚明。又本件車禍事故經送請高雄市政府交通
      局車輛行車事故鑑定委員會鑑定結果，該鑑定意見亦認：
      「一、丁○○超車未保持安全間隔為肇事原因。二、李定
      蓉（即甲○○）無肇事原因。三、范潘秀英無肇事原因。
      」。有該鑑定委員會95年1 月24日高市車鑑字第09500003
      22號函所附鑑定意見書1 份附卷可稽。是被告辯稱：當時
      係於自己車道內行駛並未超車，是其自無過失云云，誠為
      卸責之論，實不足取。
（三）被告之辯護人另辯稱：被告之油罐車右後輪最高點90公分
      ，而告訴人之機車手把高102 公分，是本件事故應係告訴
      人之機車偏左侵入快車道上致擦撞被告油罐車右後輪所致
      云云。惟查本件肇事原因係被告之油罐車欄杆勾碰甲○○
      、乙○○之機車左側手把，致甲○○、乙○○所騎乘之機
      車車身不穩而撞及范潘秀英所騎乘之機車，因而人車倒地
      受傷之事實，已如前述，是被告之辯護人辯稱係告訴人之
      機車手把撞及被告油罐車右後輪云云，既乏依據，且與本
      件認定之肇事事實不符，不足採信。至被告之辯護人又為
      被告辯稱：超車與超越不同，本件被告與告訴人之車輛係
      分別行駛於不同車道上，應僅係超越，與道路交通安全規
      則第101 條第5 款所稱之「超車」不同云云。惟按車輛行
      駛時，駕駛人應注意車前狀況及兩車併行之間隔，並隨時
      採取必要安全措施。道路交通安全規則第94條第3 項定有
      明文。是併行二車均須注意保持安全間隔方不致於車行途
      中發生碰撞，更遑論若車速較快之汽車要超越前方之機車
      ，更應注意保持兩車之間隔距離，而非自恃安全即一路呼
      嘯前行，以避免發生兩車併行時前車反應不及而發生碰撞
      之危險，道路交通安全規則第94條第3 項之規定，即明斯
      此旨。故縱被告之辯護人認被告與告訴人之機車係分別行
      駛於不同之車道上，而未違反道路交通安全規則第101 條
      第5 款之規定，惟被告之油罐車通過告訴人2 人之機車時
      ，其欄杆既勾碰告訴人之機車手把，顯見其並未注意兩車
      併行之間隔，其亦有疏未注意保持安全間隔之過失已甚明
      確。此外，辯護人另於準備程序時聲請傳喚現場製圖員警
      黃正文到庭作證，惟本件依卷內之證據已足認定被告於超
      車時未保持適當安全間隔而致肇事之過失至明，且黃正文
      於案發當時並未在場目擊，僅憑事後現場之狀況而繪製現
      場圖，是該證人顯無傳喚之必要，附此敘明。
（四）綜上所述，本件事證已臻明確，被告犯行堪以認定，自應
      依法論科。
三、按被告丁○○係以駕駛油罐車為業，為從事駕駛業務之人。
    又其行為後，如附表所示之相關法律均業經變更，並俱於95
    年7 月1 日施行，玆經整體比較結果，裁判時法並未較為有
    利，從而依刑法第2 條第1 項規定，自應適用各該行為時法
    ，亦即修正前刑法。核被告所為，係犯修正前刑法第284 條
    第2 項前段從事業務之人因業務上過失傷害人罪。其以一過
    失行為，造成甲○○、乙○○2 人受傷，係一行為觸犯數罪
    名之想像競合犯，應從一重之業務過失傷害罪處斷（新法但
    書係科刑之限制，為法理之明文化，非屬法律之變更，無比
    較適用之問題）。本件原審認被告罪證明確，且以駕駛營業
    用大貨車為其業務，對於道路駕駛及用路人之安全，應有較
    高之注意義務，竟疏於注意，致本件道路交通事故發生，造
    成告訴人2 人受有傷害，且所受傷勢不輕，又迄未與告訴人
    達成和解，惟念其素行尚可，犯後未能坦承犯行等一切情狀
    ，量處有期徒刑4 月，如易科罰金，以銀元300 元折算1 日
    ，其認事用法，核無不合，量刑亦屬允當，被告執前詞提起
    上訴，顯無理由，自應駁回。
四、又依以往實務見解，認原判決未及比較適用新舊法時，上訴
    後，雖比較結果以舊法有利於行為人，而原判決別無其他撤
    銷事由，仍應由本院以此為由撤銷改判。惟修正後之規定係
    以適用行為時法為原則，因此原判決雖未及比較適用，然上
    訴本院後，經比較新舊法，行為後之法律並非較有利於行為
    人，仍應適用行為時法，則原判決適用行為時法即無不當，
    自不構成撤銷之事由，附此敘明。
據上論斷，依刑事訴訟法第455 條之1 第1 項、第3 項、第368
條，判決如主文。
本案經檢察官丙○○到庭執行職務。
中    華    民    國    95    年    12    月    7     日
                      交通法庭  審判長法  官  李政庭
                                      法  官  賴文姍
                                      法  官  王俊彥
本判決不得上訴。
以上正本證明與原本無異。
中    華    民    國    95    年    12    月    7     日
                                      書記官  鄭永媚
┌───────────────────────────────────────────────┐
│附表：                                                                                        │
├──────┬─────────────┬─────────────┬───────┬────┤
│相關變更條文│行為時法（下稱舊法）之內容│裁判時法（下稱新法）之內容│比  較  理  由│備    註│
├──────┼─────────────┼─────────────┼───────┼────┤
│【罰金刑貨幣│依法律應處罰金、罰鍰者，就│中華民國94年1 月7 日法修正│刑法之貨幣單位│經依現行│
│單位之變更】│其原定數額得提高為2 倍至10│施行後，刑法分則編所定罰金│由「元（指銀元│法規所定│
│罰金罰鍰提高│倍（刑法乃係定明10倍）。第│之貨幣單位為新臺幣。94年1 │）」變更為「新│貨幣單位│
│標準條例第1 │1 條所定得提高倍數之規定，│月7 日刑法修正時，刑法分則│臺幣」，且刑法│折算新臺│
│條前段、第5 │於本條例修正後制定之法律，│編未修正之條文定有罰金者，│分則之罰金數額│幣條例第│
│條→刑法施行│不適用之；本條例修正前公布│自94年1 月7 日刑法修正施行│，亦視該分則先│2 條之規│
│法第1 之1 條│之法律，於本條例修正後修正│後，就其所定數額提高為30倍│前曾修正與否，│定折算後│
│第1 項、第2 │其罰金罰鍰數額或法律經全部│。但72年6 月26日至94年1 月│而分別提高3 或│等值，是│
│項          │修正而其罰金罰鍰數額未予變│7 日新增或修正之條文，就其│30倍。        │新法並未│
│            │更者，亦同。              │所定數額提高為3 倍。      │              │較有利。│
├──────┼─────────────┼─────────────┼───────┼────┤
│【罰金刑最低│罰金：（銀元）1 元以上。  │罰金：新臺幣1000元以上，以│罰金刑之最低度│舊法有利│
│度刑之變更】│                          │百元計算之。              │刑，由銀元10元│。      │
│刑法第33條第│                          │                          │（依前述也提高│        │
│5 款：      │                          │                          │10倍）即新臺幣│        │
│            │                          │                          │30元，提高為新│        │
│            │                          │                          │臺幣1000元。  │        │
├──────┼─────────────┼─────────────┼───────┼────┤
│【易科罰金折│犯最重本刑為5 年以下有期徒│犯最重本刑為5 年以下有期徒│易科罰金折算標│舊法有利│
│算標準變更】│刑以下之刑之罪，而受6 個月│刑以下之刑之罪，而受6 個月│準由銀元300 元│。      │
│修正前刑法第│以下有期徒刑或拘役之宣告…│以下有期徒刑或拘役之宣告者│即新臺幣900 元│        │
│41條第1 項前│得以（銀元，下同）1 元以上│，得以新臺幣1000元、2000元│，提高為以新臺│        │
│段、修正前罰│3 元以下折算1 日，易科罰金│或3000元折算1 日，易科罰金│幣1000元、2000│        │
│金罰鍰提高標│。依刑法第41條易科罰金…就│。                        │元或3000元折算│        │
│準條例第2 條│其原定數額提高為100 倍折算│                          │1 日。        │        │
│→現行刑法第│1 日；法律所定罰金數額未依│                          │              │        │
│41條第1 項前│本條例提高倍數，或其處罰法│                          │              │        │
│段          │條無罰金刑之規定者，亦同。│                          │              │        │
├──────┼─────────────┴─────────────┴───────┴────┤
│整體比較結果│舊法罰金刑之下限及易科罰金之折算標準均較低，顯較有利。                          │
└──────┴────────────────────────────────────────┘
附錄本案論罪法條：
修正前刑法第284條第2項
（過失傷害罪）
因過失傷害人者，處6 月以下有期徒刑、拘役或5 百元以下罰金
，致重傷者，處1 年以下有期徒刑、拘役或5 百元以下罰金。
從事業務之人，因業務上之過失傷害人者，處1 年以下有期徒刑
、拘役或1 千元以下罰金，致重傷者，處3 年以下有期徒刑、拘
役或2 千元以下罰金。


司法院資訊處製作；財團法人民間司法改革基金會備份。
